臺灣高等法院高雄分院刑事判決　　　　　 96年度上易字第2號
上　訴　人　臺灣高雄地方法院檢察署檢察官
被　　　告　甲○○
　　　　　　　　　　（現另案在臺灣高雄第二監獄執行中）
上列上訴人因被告妨害兵役案件，不服臺灣高雄地方法院95年度
易緝字第175 號中華民國95年11月29日第一審判決（聲請簡易判
決處刑案號：臺灣高雄地方法院檢察署93年度偵字第21307 號）
，提起上訴，本院判決如下：
    主  文
上訴駁回。
    理  由
一、聲請簡易判決處刑意旨略以：被告甲○○係後備軍人，原住
    高雄市○鎮區○○街42鄰佛西街43號9 樓，遷出上開處所後
    ，竟無故不依規定申報，致使高雄市後備司令部所發，指定
    應於民國93年9 月22日，前往高雄市○○○路1400之1 號楠
    梓營區報到之精誠9417附1 號之點閱召集令，無法送達，並
    無故逾應召期限2 日等情。因認被告甲○○涉犯妨害兵役治
    罪條例第10條第3 項、第1 項第3 款之罪嫌云云。
二、按犯罪事實應依證據認定之，無證據不得認定犯罪事實；不
    能證明被告犯罪者，應諭知無罪之判決，刑事訴訟法第154
    條第2 項、第301 條第1 項分別定有明文。另「妨害兵役治
    罪條例第11條第1 項第3 款（91年6 月26日修正為第10條第
    1 項第3 款）規定後備軍人居住處所遷移，無故不依規定申
    報者，即處以刑事罰，係為確保國防兵員召集之有效實現、
    維護後備軍人召集制度所必要。其僅課予後備軍人申報義務
    ，並未限制其居住遷徙之自由，與憲法第10條之規定尚無違
    背。同條例第11條第3 項（修正為第10條第3 項）規定後備
    軍人犯第1 項之罪，致使召集令無法送達者，按召集種類於
    國防安全之重要程度分別依同條例第6 條、第7 條（修正為
    第5 條、第6 條）規定之刑度處罰，乃係因後備軍人違反申
    報義務已產生妨害召集之結果，嚴重影響國家安全，其以意
    圖避免召集論罪，仍屬立法機關自由形成之權限，與憲法第
    23條之規定亦無牴觸。至妨害兵役治罪條例第11條第3 項（
    修正為第10條第3 項）雖規定致使召集令無法送達者，以意
    圖避免召集論，但仍不排除責任要件之適用，乃屬當然」，
    司法院大法官會議釋字第517 號解釋文參照。再者，91年6
    月26日修正公布，並自同年月28日起施行之妨害兵役治罪條
    例第10條第1 項增列「意圖避免召集處理」為主觀特別構成
    要件，同條第3 項之罪又以犯第1 項之罪為前提，故修正後
    妨害兵役治罪條例第10條第3 項、第1 項第3 款之罪係屬刑
    事法上之目的犯，倘行為人並無避免召集處理之意圖，即不
    得遽以該罪相繩，亦即該條項規定行為人可罰性之前提，乃
    在於行為人有避免召集處理之主觀意圖。此亦為前開釋字第
    517 號解釋文所揭示「以意圖避免召集論，但仍不排除責任
    要件之適用」之意旨所在。又此主觀構成要件應依證據認定
    之，始得為適用法律之依據（最高法院92年度台非字第404
    號判決參照），尚不能以召集令無法送達，即遽認行為人有
    妨害兵役召集之主觀意圖。
三、公訴人認被告甲○○涉犯上開妨害兵役罪嫌，無非係以被告
    遷出設籍地後，竟未依規定申報，致使點閱召集令無法送達
    ，資為論罪依據。
四、程序方面：
    按被告以外之人於審判外之陳述，雖不符前4 條之規定，而
    經當事人於審判程序同意作為證據，法院審酌該言詞陳述或
    書面陳述作成時之情況，認為適當者，亦得為證據。當事人
    、代理人或辯護人於法院調查證據時，知有第159 條第1 項
    不得為證據之情形，而未於言詞辯論終結前聲明異議者，視
    為有前項之同意，刑事訴訟法第159 條之5 定有明文。立法
    意旨在於傳聞證據未經當事人之反對詰問予以核實，原則上
    先予排除，惟若當事人已放棄詰問或未聲明異議，基於證據
    資料愈豐富，愈有助於真實發現之理念，且強化言詞辯論主
    義，法院自可承認該傳聞證據例外擁有證據能力。經查：本
    判決所引用之高雄市後備司令部妨害兵役案件移送報告書、
    列管後備軍人行方不明遷出未報移送法辦年籍表、點閱召集
    令、召集令交付情形記錄表等事證，固屬被告以外之人於審
    判外所為之書面陳述而為傳聞證據，又縱無刑事訴訟法第15
    9 條之1 至第159 條之4 或其他規定之傳聞證據例外情形，
    惟因被告及檢察官就此等事證均未於言詞辯論終結前聲明異
    議，依刑事訴訟法第159 條之5 第1 項、第2 項之規定，本
    院審酌該證據作成之情況並無違法取證等情事，而認為適當
    ，應得作為證據。
五、訊據被告甲○○固坦承係後備軍人，原戶籍設在高雄市○鎮
    區○○街43號9 樓，遷出該處所後並未申報，致高雄市後備
    司令部於93年9 月間向其寄發之點閱召集令無法送達，惟否
    認有何妨害兵役犯行，辯稱：我與父母原本同住於上開佛西
    街之住處，後來便沒有繼續住，91、92年間便搬到旗津，到
    處跟朋友借住，之後有工作便暫時在高雄市旗津區北善巷2
    之1 號租房子，現在沒有工作才又住在伯父、伯母之住所，
    致未收受點閱召集令，我非有意逃避兵役等語。
六、經查：
（一）被告係高雄市後備司令部列管後備軍人，原設籍於高雄市
      前鎮區○○街43號9 樓，嗣因遷出該住所，致使高雄市後
      備司令部所發，並指定應於93年9 月22日上午8 時許，前
      往高雄市○○○路1400之1 號「楠梓營區」報到之精誠94
      17附1 號」第0082號點閱召集令，經高雄市政府警察局前
      鎮分局警員鄭中財分別於93年9 月7 日16時、93年9 月10
      日11時，送達上址後，均因被告遷移不明而無法送達等情
      ，業據被告自承在卷（見原審易字卷第44頁）；復有高雄
      市後備司令部妨害兵役案件移送報告書、列管後備軍人行
      方不明遷出未報移送法辦年籍表、點閱召集令、召集令交
      付情形記錄表等附卷可參（見93年度偵字第21307 號偵查
      卷第1 頁至第3 之1 頁）。從而，參酌上開事實，被告遷
      出上開設籍地後，未依規定申報，致使點閱召集令無法送
      達之事實，應堪認定。
（二）被告客觀上雖有妨害兵役治罪條例第10條第1 項第3 款之
      行為，但被告是否有同條例第10條第3 項、第1 項第3 款
      之罪嫌，仍應審究其有無避免召集處理之意圖。茲審酌：
    1.被告係90年12月21日退伍，自88年2 月26日起至94年9 月
      22日止，戶籍設於高雄市○鎮區○○街43號9 樓；自94年
      9 月22日起，戶籍才遷入前鎮區戶政事務所等情，有遷徙
      紀錄資料查詢結果、個人兵籍資料查詢結果及全戶戶籍資
      料查詢結果附卷可參。另參以證人即被告前開佛西街租屋
      處之房東洪陳美玉於原審94年6 月6 日調查中證稱：被告
      之母親曾向我承租該屋，後來因為積欠6 、7 月租金未繳
      ，所以我才退租，這已是好幾年前的事情等語（詳原審94
      年度簡字第2133號卷第27頁）；暨證人即向被告送達上開
      點閱召集令之員警鄭中財於原審94年5 月6 日調查時結證
      稱：我有與被告佛西街租屋處之屋主聯絡，屋主表示被告
      很久前已不住那邊，但被告曾是該屋之房客等語（詳原審
      94年度簡字第2133號卷第16頁）。準此，被告自退伍後，
      原確係租屋住在高雄市○鎮區○○街43號9 樓，嗣因無法
      負擔房租，即陸續變更地址等情，應堪予認定，顯見被告
      辯稱：退伍後居無定所，多借住親朋好友家中或在外租屋
      等語，應可採信。
    2.承上所述，由於被告並無自有住宅，故須在外租屋或借住
      友人、親戚處，又因居無定所，難以長期均於固定居所居
      住，因此時常變更居住處所，又非經屋主之同意，被告亦
      難以將戶籍遷往他處，何況一般人亦不知要到派出所辦理
      流動戶口，是被告辯稱：因居無定所，多寄住多位朋友家
      中，且朋友不同意也無法遷戶口等語，並非悖離常情。
（三）綜上所述，足見被告前開所辯，應屬可採，被告客觀上雖
      有妨害兵役治罪條例第10條第1 項第3 款之行為，但無法
      證明被告主觀上有避免召集處理之意圖，是本院尚無從依
      檢察官所舉之前開事證，形成有罪之心證，自難論以同條
      例第10條第3 項、第1 項第3 款之罪嫌。此外，復查無其
      他積極證據足資證明被告有公訴人所指之妨害兵役犯行，
      本件既不能證明被告犯罪，揆諸上開說明，自應諭知被告
      為無罪之判決。
七、原審以不能證明被告甲○○犯妨害兵役罪，因而為被告無罪
    之諭知，經核並無違誤；檢察官上訴意旨，猶執前詞，指摘
    原判決不當，為無理由，應予駁回。
據上論斷，應依刑事訴訟法第368 條，判決如主文。
本案經檢察官陳建年到庭執行職務。
中　　華　　民　　國　　96　　年　　2 　　月　　14　　日
                  刑事第二庭  審判長法  官  林正雄
                                    法  官  陳啟造
                                    法  官  黃壽燕
以上正本證明與原本無異。
不得上訴。
中　　華　　民　　國　　96　　年　　2 　　月　　14　　日
                                    書記官  梁雅華
